臺灣臺北地方法院民事判決　　　　　　　　　　　　　九十二年度保險字第九四號
　　原　　　告　新安產物保險股份有限公司
　　法定代理人　乙○○
　　訴訟代理人　陳超凡律師
　　被　　　告　信義房屋仲介股份有限公司
　　法定代理人　甲○○
　　訴訟代理人　陳世源律師
　　複代理人　　吳嘉榮律師
右當事人間請求損害賠償事件，本院於民國九十三年九月十日言詞辯論終結，判決如
下：
    主      文
原告之訴及假執行之聲請均駁回。
訴訟費用由原告負擔。
    事實及理由
一、原告主張：民國九十年六月三十日凌晨五時許，位於台北市○○○路○段九七號
    之東帝士摩天大樓發生火警，致使原告之被保險人「財團法人中技社」所有位於
    同棟大樓七、八層營業處所及財產因煙燻及消防水之浸漬而受損，損失經原告委
    請大華公證公司理算計為新台幣（下同）五百五十九萬七千二百八十五元，原告
    已依承保比例（百分之五十）賠付中技社二百七十九萬八千六百四十二元。本件
    火災事故，經台北市政府消防局認定起火點為該棟大樓十樓即被告所有樓層，且
    係因通電中之電源線遭鼠咬等外力破壞絕緣批覆以致電源線短路起火燃燒。是火
    災事故之發生應係被告公司人員下班後，未關閉相關使用電器設備之電源所致，
    而被告復無法說明其於防止損害之發生，已盡相當之注意。茲查，本件引發火災
    之短路起火電源線，係被告建築物設備之一部分，被告因設置或保管有欠缺致原
    告之被保險人受有損害，為此依民法第一百九十一條第一項、保險法第五十三條
    保險代位之規定，聲明：被告應給付原告二百七十九萬八千六百四十二元，及自
    起訴狀繕本送達翌日起算法定遲延利息；願供擔保請准宣告假執行。
二、被告則以：敦南東帝士摩天大樓起火燃燒之原因，係因電源線遭鼠咬等外力破壞
    絕緣披覆以致電源線短路起火燃燒所致，業經鑑定屬實。而電源線遭鼠咬等外力
    破壞絕緣披覆以致電源線短路起火燃燒，顯非一般人所能事先預見並得加以防範
    ，且非被告故意或過失之行為所致。又本件起火燃燒之電源線並非被告所有建築
    物之從物或成分，故亦非被告所有房屋本身之設置或保管有欠缺。另被告於發生
    火警前，一再添購消防器材，並檢測消防設備，且所有之室內裝潢材料，亦完全
    符合防焰材質，足見被告對於防止火災之發生，已盡相當之注意義務。故原告主
    張火災係由被告所有建築物設置或保管不當所引起，並依民法第一百九十一條第
    一項本文規定，請求被告負中間責任，即非可取等語，資為抗辯；並聲明如主文
    所示。
三、兩造不爭之事實：
（一）被告所有門牌號碼台北市○○○路○段九七號之東帝士摩天大樓十樓房屋，於
      九十年六月三十日凌晨五時許發生火警，致使向原告投保商業火災保險為訴外
      人財團法人中技社所有位於同大樓七、八樓之辦公室，因火災煙燻及消防浸漬
      而受損，原告已依承保比例百分之五十，賠付二百七十九萬八千六百四十二元
      。
（二）本件火災經鑑定結果，被告員工胡淑苓辦公桌下之電源線係起火點，電源線於
      起火時仍在通電中；起火原因，以通電中電源線因故受外力（物理）或鼠咬等
      破壞絕緣批覆以致電源線短路起火燃燒之可能性較大；另有關起火燃燒之電源
      線，為起火處室內電器之電源、延長電源線，並非包覆於建築物主體內之電線
      。
四、兩造爭執之要旨：原告主張因連結被告所有建築物內部電線設備之電器電源線或
    延長電源線短路，引發本件火災，致被保險人中技社受有損害，該電器電源線或
    延長電源線既與建築物內之電源設備相連結，且屬通電狀態，應視為土地上工作
    物之一部，被告應依民法第一百九十一條第一項規定，負工作物所有人責任等情
    ，但原告主張為被告所否認，被告並以起火燃燒之電源線非屬建物或其一部，故
    原告依民法第一百九十一條規定請求賠償損害，於法未合等語為辯。
五、本院之理由：
（一）按土地上之建築物或其他工作物所致他人權利之損害，由工作物之所有人負賠
      償責任；但其對於設置或保管並無欠缺，或損害非因設置或保管有欠缺，或於
      防止損害之發生，已盡相當之注意者，不在此限，民法第一百九十一條第一項
      定有明文。審諸本條文之規範目的，在於土地上之建築物或其他工作物使他人
      權利遭受損害時，被害人就建築物或工作物之設置或保管之欠缺證明不易，而
      推定其所有人就設置或保管有欠缺，被害人於請求損害賠償時，對於此項事實
      無須負舉證責任，以保護被害人。但所有人能證明其對於建築物或工作物之設
      置或保管無欠缺，或於防止損害之發生，已盡相當之注意，或損害非因設置或
      保管有欠缺所致者，得免負賠償責任。惟就建築物或工作物之所有人而言，責
      令其舉證自己設置或保管並無欠缺，實有如要求刑事被告證明自己無罪一般，
      是以，解釋上，在認定民法第一百九十一條工作物之範圍時，即應從嚴加以界
      定，以免使上述舉證困難之不利益，全由建築物或工作物之所有人負擔。至於
      ，被害人所受之損失，即可由保險制度分擔其風險，以免本應衡平之天平，過
      度向被害人及保險人傾斜，並變相加重建築物或工作物所有人之風險與責任，
      合先敘明。
（二）次按民法第一百九十一條第一項規定之土地上之工作物指建築物及其他工作物
      而言，工作物為一種概括概念，凡土地上依人工作成之設施，於工作完成無意
      拆除之物為工作物，建築物不過為其例示，舉凡鐵路、橋樑、隧道、電桿、圍
      牆等均屬之；至於建築物內部之設備，如天花板、樓梯、電梯、門窗或廣告招
      牌，為建築物之從物或成分，屬建築物之一部份；但工廠之機器，未安裝於土
      地上而易於移動者，則不得謂土地上之工作物。本件火災經鑑定結果，被告員
      工胡淑苓辦公桌下之電源線係起火點，電源線於起火時仍在通電中。起火原因
      ，以通電中電源線因故受外力（物理）或鼠咬等破壞絕緣批覆以致電源線短路
      起火燃燒之可能性較大。另有關起火燃燒之電源線，為起火處室內電器之電源
      ，延長電源線，並非包覆於建築物主體內之電線等事實，既為兩造所不爭。則
      該電器電源線或延長電源線，應屬一般動產性質，雖於火災發生時與大樓建築
      物內之電源設備相連結，惟既非固著於建築物而為建築物之重要成分，其與建
      築分離亦不致喪失其物之利用價值或減損其經濟效用，亦非屬建築物之從物（
      最高法院八十一年度台上字第一三七０號、八十一年度台上字第七二號判決意
      旨，採此見解，可供參考），且該電源線所連接之電器亦未如工廠之機器安裝
      於地上不易移動，自難認屬工作物之一部分，故縱認該電源線疏於保管、維護
      ，而於受外力（物理）或鼠咬等破壞絕緣批覆，以致電源線短路引發火災而損
      及財物，亦與民法第一百九十一條第一項所定土地上建築物或其他工作物致他
      人權利受損害之情形有間。原告主張因短路而引發火災之電源線既與被告所有
      建築物之固定電線設備相連結，即應視為建築物或工作物之一部分，被告應依
      民法第一百九十一條第一項規定，負工作物所有人損害賠償責任云云，即非可
      採。
六、綜合以上，原告依保險代位及民法第一百九十一條第一項規定，請求被告賠償二
    百七十九萬八千六百四十二元及自起訴狀繕本送達翌日起起算之遲延利息，為無
    理由，不應准許。原告之訴既經駁回，則其假執行之聲請即失所依附，應併予駁
    回。至原告所另引之台灣高等法院九十二年度保險上字第四八號民事判決，因該
    判決認定延長線屬民法第一百九十一條所謂之工作物，與本院上述之理由及確信
    不同，乃不另加以說明，應留待最高法院統一見解。另兩造其餘攻擊防禦方法，
    經核與本件勝負之判斷無涉，故未一一審酌，應併予說明。
七、訴訟費用負擔之依據：民事訴訟法第七十八條。
中　　　華　　　民　　　國　　九十三　　年　　　九　　　月　  二十四  　日
                                  民事第六庭  法  官    詹駿鴻
正本係照原本作成
如對本判決上訴，須於判決送達後廿日內向本院提出上訴狀
中　　　華　　　民　　　國　　九十三　　年　　　九　　　月　　二十四　　日
                                              書記官    官碧玲
